臺灣臺北地方法院民事判決　　　　　　 99年度家訴字第150號
原　　　告　郭陳寶玉
訴訟代理人　吳嘉榮律師
被　　　告　郭福壽
訴訟代理人　蔡美娥
被　　　告　郭福文
訴訟代理人　鍾惠蘭
被　　　告　郭美麗
　　　　　　郭美蓮
　　　　　　郭美滿
共　　　同
訴訟代理人　柏有為律師
　　　　　　尹純孝律師
上列當事人間請求分割遺產事件，本院於民國100年10月17日言
詞辯論終結，判決如下：
    主  文
兩造之被繼承人郭燦煌所遺如附表所示之遺產，准予分割，由兩
造按如附表所示之分割方法及比例分配之。
訴訟費用由被告負擔六分之五，餘由原告負擔。
    事實及理由
一、原告起訴主張：被繼承人郭燦煌於民國97年4月19日死亡，
    所遺如附表所示之遺產（下稱系爭遺產），尚未分割。原告
    係郭燦煌之配偶，被告為郭燦煌之子女，均為其繼承人，共
    同繼承系爭遺產，應繼分各1／6。被告郭福文、郭福壽在郭
    燦煌死亡前後，支出醫療費用、喪葬費用、管理費及清償債
    務，合計新台幣（下同）6,048,937元，系爭遺產於扣除前
    開費用後，應由繼承人按應繼分比例分配。系爭台北市○○
    區○○段2小段2277號、2279號、2280號建號房屋（即門牌
    號碼台北市○○區○○路395號地下室、395、397、399、40
    1號，下稱系爭不動產），並無坐落基地之對應持分，其坐
    落基地之對應所有權為被告郭福文、郭福壽所有，為免系爭
    不動產房屋及坐落基地，所有權歸屬不一，違反公寓大廈管
    理條例第4條及修正後民法第799條之規定，有礙將來權利之
    移轉及經濟效益，系爭不動產應全部分配予被告郭福文、郭
    福壽，其餘遺產分配予原告及郭美麗等3人，不足部分，由
    被告郭福文、郭福壽以現金補償之，即被告郭福文、郭福壽
    應給付原告及被告郭美麗等3人各961,649元，因繼承人對於
    分割方法無法達成協議，為此求命判決分割遺產等語。
二、被告郭美麗、郭美蓮、郭美滿則以：被告郭美麗等3人同意
    系爭遺產先行扣還喪葬費及郭福文代償之費用6,048,937元
    後，剩餘部分，由繼承人按應繼分比例分配，其中不動產部
    分，被告郭美麗等3人願分別共有系爭建號第2280號之房屋
    ，建號2277、2279、228則由分配予原告及被告郭福文、郭
    福壽，超出部分另以現金找補，其餘則由繼承人平均分配等
    語，資為抗辯。被告郭福文、郭福壽則同意原告主張之分割
    方法。
三、兩造不爭執之事實：
（一）被繼承人郭燦煌於 97年4月19日死亡，遺有如附表所示之
      遺產，其全體繼承人為兩造，應繼分各1／6（有死亡證明
      書、戶籍謄本、繼承系統表可參）。
（二）郭燦煌死亡前後支出醫療及喪葬費用206,790元，不動產
      管理費用257,023元，由被告郭福文、郭福壽代墊；另被
      告郭福文代償5,089,600元，利息支出574,303元，合計6,
      048,937元。
四、本件兩造所爭執者厥為：系爭不動產，其坐落基地之所有權
    屬於被告郭福文、郭福壽所有，如依原物分割，是否違反公
    寓大廈管理條例第4條及民法第799條之規定？茲論述如下：
（一）按公寓大廈之專有部分與其所屬共有部分及其基地之權利
      ，固不得分離為移轉或設定負擔，除公寓大廈管理條例第
      4條第2項之規定外，民法物權編修正之第799條第5項亦定
      有明文。惟依民法物權編施行法第8條之5規定，民法物權
      編修正施行前，區分所有建築物之專有部分與其所屬之共
      有部分及其基地權利，已分屬不同一人所有，或已分別設
      定負擔者，其物權之移轉或設定負擔，不受修正之民法第
      799條第5項規定之限制。
（二）系爭不動產係於71年12月30日建築完成，72年4月2日完成
      登記，兩造於97年4月19日因繼承取得建物之共有權，有
      建物登記謄本足參，其所有權之取得係在公寓大廈管理條
      例施行前，繼承則在民法物權編修正施行前，依上開規定
      ，自不受修正之民法第799條第5項之限制。故系爭不動產
      之分割並不受前開規定之限制，即繼承人無基地之應有部
      分，仍得因分割取得系爭不動產之所有權。
五、按繼承人得隨時請求分割遺產，為民法第1164條前段所明定
    。共有人因共有物分割之方法不能協議解決，法院得因任何
    共有人之請求，依民法第824條命為適當之分配，不受任何
    共有人主張之拘束，及不得以原告所主張分割之方法不當，
    遽為駁回分割共有物之訴之判決。又分割共有物，究以原物
    分割或變價分配其價金，法院固有自由裁量之權，不受共有
    人主張之拘束，但仍應斟酌當事人之聲明，共有物之性質、
    經濟效用及全體共有人利益等，公平裁量。經查：
（一）被繼承人死亡後，其喪葬費用是否應由遺產中支出，固無
      明文規定，惟由遺產及贈與稅法第 17條第1項第10款規定
      被繼承人之喪葬費以 1百萬元計算，自遺產總額扣除觀之
      ，被繼承人生前之財產應扣除必要喪葬費後始為遺產（喪
      葬費用支出不足1百萬元者，與1百萬元之差額仍為遺產）
      。郭燦煌死亡前後，被告郭福文、郭福壽支出醫療費用及
      喪葬費，扣除喪葬津貼及奠儀，尚支出206,790元；又被
      告郭福文、郭福壽為管理系爭不動產，另支出257,023元
      ，此為兩造所不爭執，並同意先自遺產中扣除。爰先自租
      金429萬元中扣除463,813元，租金餘額為3,826,187元。
（二）原告及被告郭福文、郭福壽與被告郭美麗等 3人意見不同
      ，分為兩陣營，互信基礎薄弱，被告郭美麗等人陳明願分
      別共有其中一戶房屋，超出價值部分，另以現金找補。本
      院審酌系爭不動產現均出租他人使用，以原物分割，被告
      郭美麗等3人分配台北市○○區○○段2小段2280建號（即
      門牌號碼為台北市○○區○○路399、401號），維持分別
      共有狀態，應有部分各三分之一；原告及被告郭福文、郭
      福壽分配同地號2277、2279建號房屋（即門牌號碼為吉林
      路395號地下室、395及397號）分別共有，應有部分各三
      分之一，始符公平原則。而不動產分配之結果，原告及被
      告郭福文、郭福壽所分配之不動產價值，較被告郭美麗等
      3人分配之不動產高出1,584,450元（計算式：5,999,902
      －4,415,452，以100年4月19日之價值計），此有鑑定報
      告足參，應由遺產租金中先行補足被告郭美麗、郭美蓮、
      郭美滿1,584,450元，餘2,241,737元，由兩造按人數平均
      分配，即原告、被告郭福文、郭福壽各分配373,623元（
      四捨五入），被告郭美麗、郭美蓮、郭美滿各分配901,77
      3元。其餘股票及銀行存款則按應繼分比例分配，每人各
      分配1／6（詳如附表）。
（三）郭燦煌死亡時所遺債務本金加計利息為5,585,124元，已
      由被告郭福文代償，該等款項，為兩造繼承產之一部分，
      應由全體繼承人按應繼分比例承擔之，兩造亦均同意平均
      分擔，每人應分擔930,854元。
六、綜據上述，原告請求分割遺產，為有理由，其分割方式及分
    配比例如附表所示。
七、據上論結，本件原告之訴為有理由，依民事訴訟法第第80條
    之1、第85條第1項，判決如主文。
中    華    民    國   100    年    10    月    31    日
                      家事法庭法      官  吳素勤
以上正本係照原本作成。
如對本判決上訴，須於判決送達後20日內向本院提出上訴狀。如
委任律師提起上訴者，應一併繳納上訴審裁判費。
中    華    民    國   100    年    10    月    31    日
                              書  記  官  郭麗琴
附表：
┌──┬─────────────┬─────────┐
│編號│遺  產  內  容  及  明  細│分割方法及分配比例│
├──┼─────────────┼─────────┤
│    │台北市○○區○○段2小段227│原物分割，由原告及│
│    │7、2279建號（即門牌號碼台 │被告郭福文、郭福壽│
│  1 │北市○○區○○路395號地下 │分別共有，每人各三│
│    │、395號、397號，價值5,999,│分之一。          │
│    │902元），權利範圍全部。   │                  │
├──┼─────────────┼─────────┤
│    │台北市○○區○○段2小段228│原物分割，由被告郭│
│    │0建號（即門牌號碼台北市中 │美麗、郭美蓮、郭美│
│  2 │山區○○路399號、401號，價│滿分別共有，每人各│
│    │值4,415,452元），權利範圍 │三分之一。        │
│    │全部。                    │                  │
├──┼─────────────┼─────────┤
│    │租金3,826,187元（原429萬元│被告郭美麗、郭美蓮│
│    │扣除醫療、喪葬及管理費用46│、郭美滿各分配901,│
│  3 │3,813元）。               │773元；原告及被告 │
│    │                          │郭福文、郭福壽各分│
│    │                          │配373,623元。     │
├──┼─────────────┼─────────┤
│    │台北市第五信用合作社存款  │原告、被告按人數平│
│  4 │177,273元。               │均分配，每人各分配│
│    │                          │六分之一。        │
├──┼─────────────┼─────────┤
│    │台北市第五信用合作社股份  │同上。            │
│  5 │120股；中山區合作社股份   │                  │
│    │1,008股。                 │                  │
├──┼─────────────┼─────────┤
│    │債務5,585,124元。         │原告、被告每人各分│
│    │                          │擔六分之一。該債務│
│  6 │                          │已由被告郭福文代償│
│    │                          │，故原告及其餘被告│
│    │                          │應各給付被告郭福文│
│    │                          │930,854元。       │
└──┴─────────────┴─────────┘